【裁判字號】    99,抗,1593
【裁判日期】    991216
【裁判案由】    聲明異議
【裁判全文】
臺灣高等法院民事裁定                  99年度抗字第1593號
抗  告  人  全德資訊有限公司
法定代理人  洪勇傑
上列抗告人因債權人永豐商業銀行股份有限公司與債務人簡水德
間拍賣抵押物事件聲明異議，對於中華民國99年6月30日臺灣板
橋地方法院99年度執事聲字第215號裁定提起抗告，本院裁定如
下：
    主  文
抗告駁回。
抗告費用新臺幣壹仟元由抗告人負擔。
    理  由
一、按「抵押權人，於債權已屆清償期，而未受清償者，得聲請
    法院拍賣抵押物，就其賣得價金而受清償」，民法第873條
    定有明文。上開規定依同法第881條之17規定，於最高限額
    抵押權亦有準用。又「不動產所有人設定抵押權後，於同一
    不動產上，得設定地上權或其他以使用收益為目的之物權，
    或成立租賃關係。但其抵押權不因此而受影響。前項情形，
    抵押權人實行抵押權受有影響者，法院得除去該權利或終止
    該租賃關係後拍賣之」，民法第866條第1項、第2項分別定
    有明文。不動產所有人設定抵押權後，如與第三人訂立租賃
    契約，而致抵押物之價金有所影響，該租賃契約對於抵押權
    人不生效力，抵押權人因屆期未受清償，聲請拍賣抵押物時
    ，執行法院自可依法以無租賃之狀態逕予執行，此觀司法院
    大法官會議第304號解釋、司法院院字第1446號解釋意旨及
    強制執行法第98條第2項及辦理強制執行應行注意事項第57
    項第4目規定自明。另所謂抵押物上租賃權之存在，對於抵
    押權「有影響」，係指租賃契約關係存在是否影響抵押權之
    行使及實際受償而言，亦即應以租賃契約關係存在於抵押物
    上而拍定後不點交作為拍賣條件公告拍賣，致影響投標人應
    買意願而告流標，且再拍賣底價致抵押權實際擔保債權無法
    全部獲償等因素為準。
二、抗告人主張略以：伊於民國97年與伸全資訊股份有限公司（
    下稱伸全公司）就臺北縣中和市○○○段22地號土地（面積
    6,362平方公尺，權利範圍10萬分之657）及其上11038建號
    即門牌號碼為臺北縣中和市○○街112號7樓之9（面積187.3
    4平方公尺，權利範圍全部）（下稱系爭不動產）簽訂租賃
    合約，租期至102年11月14日止，原法院於99年2月3日以拍
    定後不點交為拍賣條件拍賣系爭不動產而無人應買，與伊合
    法租賃系爭不動產並無關係，原法院逕除去伊之租賃權，並
    未審究無人應買之原因究係因系爭不動產上存有租賃關係，
    或係因所定拍賣底價過高，即認定原因為前者，顯有認定事
    實未憑證據之違誤。又民法第425條買賣不破租賃之規定為
    立法院通過，總統公布之法律，無人應買系爭不動產之原因
    甚多，並非絕對肇因伊之租賃權。又系爭不動產若經標售而
    無法繼續履行租約，伊尚未有妥善應對措施，將致伊受有重
    大損失及經營困境。且系爭不動產屬信託財產，依信託法第
    12條規定，不得強制執行。本此聲明異議請求確認伊與伸全
    公司之租賃關係存在，並於拍賣後繼續履行租約至約滿。原
    法院司法事務官裁定駁回伊之聲明異議，伊就該裁定提起異
    議，復經原裁定駁回，惟原裁定確有違誤，爰提起抗告請求
    廢棄原裁定，並發回原法院另為合法妥適之裁定云云。
三、經查：
  (一)系爭不動產之原所有權人伸全公司於89年5月22日將系爭不
    動產設定本金最高限額抵押權新臺幣（下同）1,050萬元予
    債權人永豐商業銀行股份有限公司（原為臺北國際商業銀行
    ，下稱永豐銀行），伸全公司於97年10月1日將系爭不動產
    出租予債務人簡水德，租賃期間為97年10月1日至102年9月
    30日，並於97年11月14日將系爭不動產信託登記予簡水德，
    簡水德復於97年11月15日將系爭不動產出租予抗告人，租賃
    期間自97年11月15日至102年11月14日，有他項權利證明書
    、抵押權設定契約書、土地及建物登記謄本、房屋租賃契約
    附卷可稽（見原法院司執字影印卷第8-18、51-61頁），是
    抗告人與簡水德間之租賃關係權係於系爭抵押權設定後始成
    立。永豐銀行於98年4月29日持原法院98年度司拍字第106號
    拍賣抵押物裁定為執行名義，聲請執行簡水德所有之系爭不
    動產，並經原法院98年度司執字第32562號受理在案。因系
    爭不動產存有前開租賃關係，原法院乃以拍定後不點交為拍
    賣條件，於99年2月3日以底價1,150萬元為第一次公開拍賣
    ，惟因無人應買而未拍定，亦有聲請強制執行狀、原法院98
    年度司拍字第106號裁定、原法院民事執行處通知、不動產
    拍賣筆錄附卷可考（見原法院司執字影印卷第2-7、51-61、
    69-72頁），足見抗告人與債務人間之租賃關係顯已影響債
    權人抵押債權之受償，若再依法減價二成為920萬元核定拍
    賣底價，其底價亦顯然低於本件最高限額抵押權所擔保之債
    權總額1,050萬元，原法院民事執行處因認債務人與抗告人
    之前揭租賃關係顯已影響債權人永豐銀行之抵押債權，而依
    民法第866條規定，除去抗告人之租賃關係以利本件拍賣，
    於法並無不合。
  (二)又按「抵押權係擔保物權，抵押人於設定抵押權之後，法律
    固允許用益權（如出租）之存在，但如影響抵押權所支配之
    抵押物交換價值時，對於抵押權人不生效力。換言之，事後
    設定之用益權如使抵押物價值減少，致拍賣所得之價金，不
    足以清償所擔保之債權時，抵押權人得聲請除去該項權利（
    執行法院亦得依職權為之），以抵押物無負擔之方式拍賣。
    而民法所謂買賣不破租賃，學說上認為僅有「準物權」之效
    力（因租賃權本質上僅係債權，本不能對抗物權），自不能
    較設定在先之抵押權有更優先之效力」，本院86年度抗字第
    1715號裁判意旨可資參照。是基於物權優先原則，立法者已
    透過民法第866條第1項但書及第2項規定，以「設定抵押權
    之後」及「影響抵押權」二項要件作為衡量抵押權人與承租
    人利益之基準，若用益權係在抵押權之後成立，且影響抵押
    權人之受償時，承租人關於準物權性質之買賣不破租賃原則
    利益即應退讓，抗告人之租賃權既係於系爭不動產抵押權設
    定後成立，且經原法院曾以系爭不動產有租賃關係存在而拍
    定後不點交為拍賣條件予以拍賣，卻因無人應買而告流標，
    若再依法減價二成核定拍賣底價時，則低於本件最高限額抵
    押權所擔保之債權總額1,050萬元，勢必影響抵押權人之實
    際獲償，已如前述，故自應優先保護具物權性質之抵押權，
    原法院司法事務官依民法第866條第1項、第2項及強制執行
    法第98條第2項、辦理強制執行應行注意事項第57項第4目等
    規定，以執行命令除去抗告人對於系爭不動產之租賃權於法
    有據，抗告人固主張應考量承租人為經濟上弱者及租賃關係
    存在不影響拍定人權益云云，惟揆諸前開說明，立法者既已
    作利益衡量之取捨，自毋庸再予斟酌，且前開條文所欲保障
    者為抵押權人，亦與拍定人承受出租人地位可繼續收取租金
    不影響其權益無涉。又抗告人復主張無人應買或係因執行法
    院第一次拍賣底價過高，與其租賃權之存在無關云云，惟依
    前開說明及常理推斷，系爭不動產拍定後不點交確會影響投
    標人之投標意願，抗告人主張係因執行法院所定底價過高所
    致，惟未據其舉證以實其說，自不足採。
  (三)抗告人復謂系爭不動產屬信託財產，依信託法第12條規定，
    不得強制執行云云。惟按「對信託財產不得強制執行。但基
    於信託前存在於該財產之權利、因處理信託事務所生之權利
    或其他法律另有規定者，不在此限」，信託法第12條第1項
    定有明文。是依前開規定，信託前存在於不動產之抵押權自
    不因此受有影響。系爭不動產既係於97年11月14日為信託登
    記，足見信託關係係抵押權設定後始成立，依信託法第12條
    第1項但書之規定，債權人之抵押權不因此受影響，抗告人
    主張本件有信託法第12條本文之適用，亦有違誤。從而，原
    法院司法事務官以執行命令除去抗告人租賃權，依法並無不
    當。抗告人若認其承租權益受損，應循原租賃契約約款向債
    權契約之相對人主張權利，而非於執行程序中聲明異議，則
    原法院司法事務官裁定駁回其異議，抗告人就該裁定提出異
    議，復經原裁定駁回，依法均無不合。抗告意旨猶執陳詞指
    摘原裁定不當，求予廢棄，為無理由，應予駁回。爰裁定如
    主文。
中    華    民    國    99    年    12    月    16    日
                  民事第十八庭
                        審判長法  官  湯美玉
                              法  官  丁蓓蓓
                              法  官  李慈惠
正本係照原本作成。
本裁定除以適用法規顯有錯誤為理由外，不得再抗告。如提起再
抗告，應於收受後10日內委任律師為代理人向本院提出再抗告狀
。並繳納再抗告費新台幣１千元。
中    華    民    國    99    年    12    月    16    日
                              書記官  殷丹妮

司法院資訊處製作；財團法人民間司法改革基金會備份。
